---
title: ""
geometry: textwidth=18cm,textheight=24cm
lang: pt-br
header-includes:
- \usepackage{setspace}
- \usepackage{indentfirst}
- \usepackage[utf8]{inputenc}
- \usepackage{mathptmx}
- \usepackage{enumerate}
- \usepackage{url} 
- \usepackage{lipsum}
- \usepackage{multicol}
output:
  pdf_document:
  html_document: default
  fig_caption: yes
  mainfont: Times New Roman
fontsize: 10bp
---

\begin{titlepage}
\begin{center}
\thispagestyle{empty}
\begin{figure}[!htb]
\begin{center}
\begin{minipage}[b]{0.5\linewidth}
\begin{center}
\end{center}
\end{minipage}
\begin{minipage}[b]{0.7\linewidth}
\begin{center}
\vspace*{1cm}
 {\large \bf Universidade Estadual de Campinas\\[5pt]
Instituto de Matemática, Estatística e Computação Cientifica\\[3pt]
Departamento de Estatística}
\end{center}
\end{minipage}
\end{center}
\end{figure}
\vspace*{\stretch{1}}
\begin{center}
\vspace*{5cm}
{\huge \bf Relatório \\[7pt]
}
\end{center}
\vspace*{\stretch{1}}
\begin{center}
\vspace*{4cm}
{\Large \bf Eliane Ramos Siqueira RA:155233 \\
Natália Rodrigues da Silva RA:156831 \\
Hugo Calegari  RA:155738 \break
}\\[3pt]
\end{center}
\vspace*{\stretch{1}}
\centerline{\bf Campinas-SP, 2º semestre de 2017}
\vspace*{\stretch{1}}
\end{center}
\end{titlepage}

\onehalfspacing
\newpage

```{r echo=FALSE}
#mudando o separador decimal para resultados "printados"
options(OutDec= ",")
```

```{r, echo=FALSE}
#definindo opções padrões dos chunks
knitr::opts_chunk$set(fig.width=6, fig.height=3.5, fig.align='center', echo=FALSE, warning=FALSE, message=FALSE)
```

